【裁判字號】    94,上,803
【裁判日期】    950426
【裁判案由】    塗銷所有權移轉登記等
【裁判全文】
臺灣高等法院民事判決                   94年度上字第803號
上  訴  人  丁○○
            丙  ○
共      同
訴訟代理人  陳文靜律師
複 代 理人  張詩芸律師
被 上訴 人  華僑商業銀行股份有限公司
法定代理人  乙○○
訴訟代理人  戊○○
上列當事人間塗銷所有權移轉登記等事件，上訴人對於中華民國
94年8月12日台灣台北地方法院93年度訴字第1376號第一審判決
提起上訴，經本院於95年4月12日言詞辯論終結，判決如下：
    主  文
上訴駁回。
第二審訴訟費用由上訴人負擔。
    事實及理由
一、被上訴人華僑商業銀行股份有限公司原法定代理人為張兆順
    ，嗣上訴人提起上訴後已變更法為乙○○，業據其具狀聲明
    承受訴訟，核無不合，應予准許，先予敘明。
二、被上訴人起訴主張：訴外人永世泰科技股份有限公司（下稱
    永世泰公司）先後於90年7月10日及90年11月6日邀上訴人丁
    ○○為連帶保證人，分別簽立以新台幣（下同）5千萬元及1
    億元為最高額之連帶清償責任之保證書及約定書，擔保永世
    泰公司向被上訴人現在及將來所負借款、票款、透支、墊款
    、保證及一切債務。惟永世泰公司事後於92年11月30日未依
    約繳款，依約定書第5條第1款約定債務視同全部到期，永世
    泰公司共積欠被上訴人借款29,628,141元，迭經催討無效，
    上訴人丁○○應負連帶清償責任。惟上訴人丁○○於93年1
    月6日將其所有如附表一所示之不動產（下稱系爭不動產）
    ，以夫妻贈與移轉登記為上訴人丙○所有，害及被上訴人上
    開債權，爰依民法第244條第1項規定訴請撤銷上訴人間贈與
    系爭不動產之詐害行為，以及塗銷該移轉登記予以回復原狀
    等情，並聲明：上訴人於93年1月6日就附表一所示之不動產
    所為贈與及所有權移轉登記之法律行為應予撤銷，上訴人丙
    ○應將如附表一所示不動產，於93年1月6日經台北縣新店市
    地政事務所以夫妻贈與為原因關係之所有權移轉登記予以塗
    銷。原審為其全部勝訴判決，其並於本院聲明駁回上訴人之
    上訴。
三、上訴人則以：（一）上訴人丁○○係於83年3月左右任職永
    世泰公司，其二次簽署之保證書，係因永世泰公司負責人即
    訴外人謝一民執空白保證書要求上訴人丁○○簽名，據謝一
    民告知之保證範圍僅為當時已發生之房貸借款1千餘萬元，
    上訴人丁○○礙於人情及僅保證1千多萬元債務前提下，始
    在空白保證書上簽名、蓋章。上訴人丁○○從未與被上訴人
    行員接洽對保事宜，上訴人為保證簽名時，保證之意思係僅
    就已發生之房貸債務為保證，並未同意就將來未發生之債務
    擔任保證人，又保證書上之保證債務金額簽名當時並未記載
    ，嗣後遭填寫為1億元，故兩造間就保證債務金額意思表示
    未合致，保證契約尚未成立，且92年10月事後簽署1億元保
    證書已取代先前簽署5千萬元保證書效力，上訴人分別於93
    年7 月14日答辯(二)狀及94年7月6日答辯(四)狀依民法第88條及
    第92 條規定，撤銷保證之意思表示，被上訴人自不得主張
    撤銷訴權。（二）保證書第1條之規定，違反民法第247條之
    1附合契約規定為無效。再者，永世泰公司擔保本件借款之
    不動產，業於93年間經臺灣板橋地方法院委託台灣金融資產
    服務股份有限公司於94年6月15日以2012萬元拍定，另保證
    人李淑芬不動產，分別於94年3月30日以12,888,000元及於
    94年5月18日以3,658,800元拍定，則被上訴人目前對永世泰
    公司已無債權存在。（三）系爭不動產係上訴人丁○○與上
    訴人丙○於婚姻關係存續中共同出資購買，基於節稅而登記
    在上訴人丁○○名下，上訴人丙○將自己出資購買系爭不動
    產移轉登記回自己名下，雖形式上以贈與辦理，實質上仍屬
    有償行為，且行為發生在92年12月3日，顯在被上訴人92 年
    12月25日書面通知永世泰公司債務於92年12月9日屆清償期
    之前，被上訴人自不得溯及行使撤銷權，退步言之，縱認被
    上訴人得行始民法第244條之撤銷權，亦應待強制執行無效
    果確定時方得為之等語，資為抗辯。並就原審判決提起上訴
    ，求為廢棄原判決，改判駁回被上訴人在第一審之訴。
四、兩造不爭執之事實：
    被上訴人主張上訴人丁○○先後於90年7月10日、90年11月1
    日分別簽署五千萬元及一億元兩份保證書，擔保永世泰公司
    向其現在及將來所負借款、票款、透支、墊款、保證及一切
    債務，永世泰公司於92年11月30日未依約還款，共積欠借款
    本金債務29,628,141元，經其以92年12月25日函催告上訴人
    丁○○履行連帶保證責任；上訴人丁○○以贈與方式將系爭
    不動產移轉登記予上訴人丙○，並於93年1月6日辦理登記完
    畢等情，為上訴人所不爭執，復有兩紙保證書（見原審卷一
    第11頁、第152頁）、永世泰公司積欠明細表、借據、收回
    明細表、約定書（見原審卷一第53頁、第78頁至第96頁、第
    122頁），及系爭不動產登記謄本（見原審卷一第13頁）等
    可稽，自堪信為真實。又訴外人永世泰公司擔保本件借款之
    不動產，業於93年間經臺灣板橋地方法院委託台灣金融資產
    服務股份有限公司於94年6月15日以2012萬元拍定，另一訴
    外人即保證人李淑芬之不動產，分別於94年3月30日以
    12,888,00 0元及於94年5月18日以3,658,800元拍定，被上
    訴人計受償35,789,931元，永世泰公司尚積欠被上訴人本金
    8,657,059元及自94年6月29日起至清償日止之利息，亦有被
    上訴人提出之台灣金融資產服務股份有限公司拍賣公告、拍
    定訊息、函及分配表等可稽（見原審卷二第8-19頁，本院卷
    第61至70頁），並為上訴人所不爭執，亦堪信為真實。
五、被上訴人主張依民法第244條第1項規定撤銷上訴人間關於系
    爭不動產贈與之詐害行為及塗銷登記，為上訴人所否認，並
    以上開情詞置辯，則本件爭點厥為：（一）上訴人丁○○是
    否與被上訴人先後成立5千萬元及1億元保證合約？（二）上
    訴人丁○○事後依錯誤或詐欺撤銷本件兩份保證契約，是否
    有理由？（三）上訴人移轉系爭不動產是否屬無償行為？（
    四）被上訴人得否依民法第244條第1項規定訴請撤銷上訴人
    間贈與系爭不動產行為及塗銷登記？茲分述如下：
(一)關於上訴人丁○○是否與被上訴人成立保證合約部分：
１、證人即被上訴人新莊分行領組王怡宗於原審證稱：「伊於90
    年7月10日至永世泰公司辦理5千萬元對保事宜，伊在保證書
    上填上5千萬元保證金額，先請謝一民、李淑芬簽名用印後
    ，再請上訴人丁○○對保，伊除核丁○○身分證及印章，上
    訴人丁○○也仔細閱讀保證書內容，並詢問相關問題後，自
    行簽名蓋章」等語，雖上訴人丁○○辯稱當天是永世泰公司
    財務部副理甲○○拿空白保證書請伊簽名蓋章，當時謝一民
    及李淑芬尚未簽名，保證金額也是空白，伊是第一位簽名，
    並被要求要在鉛筆圈畫之第3欄位處簽名云云。惟上訴人丁
    ○○所陳貸款對保程序，顯與一般銀行對保實務不同，況經
    原審當庭勘驗該5千萬元保證書原本結果，該保證書第3簽名
    欄位並無任何鉛筆圈選遺留痕跡等情（見原審卷二第41頁至
    第42頁），顯見上訴人丁○○上開辯詞與實情不合，自無可
    採，則上訴人丁○○簽署系爭5千萬元保證書，擔任永世泰
    公司向被上訴人貸款之連帶保證人一節，堪予認定。
２、又上訴人丁○○於90年11月1日簽署1億元保證書過程，證人
    即被上訴人之職員王依婷於原審證稱：「伊並非該案承辦人
    ，當日只是支援辦理對保，至於保證書有無填寫金額或填寫
    多少金額，伊不是很清楚，也不清楚有無告知上訴人丁○○
    保證金額」等語，而證人甲○○於原審證稱：「因為銀行一
    直在催說我簽好了沒有，所以謝一民將他們三個人（謝一民
    、李淑芬、丁○○）簽完的保證書交給我，我看到他們上面
    都簽名及蓋章，內容我沒有看，之後打電話給銀行說文件簽
    好了，銀行告訴我把金額填上去，填1億元，我再拿給謝一
    民看，他說金額怎麼這麼高，我就問銀行，銀行告訴我這樣
    可以提高借款額度，謝一民也沒有意見，就叫我拿去銀行」
    等語（以上見原審卷一第144頁至第146頁），證人甲○○復
    於本院證稱：「一億元保證書我只拿給謝一民先生看，至於
    他有沒有拿給丁○○我不清楚」等語（見本院卷第34至36頁
    ）。惟依證人甲○○於本院證稱：永世泰公司當時之主要幹
    部為謝一民是董事長兼總經理，李淑芬是財務部經理，也是
    謝一民之太太，丁○○是協理，總經理下面就是協理，伊為
    財務部副理，業務部經理阮張榮等情，上訴人丁○○既為永
    世泰公司之主要幹部之一，前已為公司向被上訴人借貸簽署
    五千萬元之保證書，自應是對永世泰公司與被上訴人間之借
    貸情形有所瞭解，其後永世泰公司為增加向被上訴人貸款之
    額度，而須再簽署保證書，其保證金額自亦應較之前簽署之
    五千萬元額度為高，上訴人辯稱不知保證書之金額為一億元
    云云，已不合常理，又苟其不知或不同意保證金額為一億元
    ，豈會同意於保證書及約定書簽名及蓋章，之後迄無異議？
    足見上訴人應有同意簽署一億元之保證書，所辯無非事後卸
    責之詞，不足採信。
３、兩造均稱，係永世泰公司要增加貸款額度，而另簽立1億元
    保證書取代先前簽立之5千萬元保證書，則該5千萬元保證書
    於另簽立一億元保證書後已失其效力。上訴人丁○○僅須於
    一億元額度內負其保證責任。
(二)、關於上訴人丁○○是否得撤銷保證合約部分：
    按意思表示之內容有錯誤，或表意人若知其事情即不為意思
    表示者，表意人得將其意思表示撤銷之。但以其錯誤或不知
    事情，非由表意人自己之過失者為限。又民法第88條之撤銷
    權，自意思表示後，經過1年而消滅。民法第88條第1項、第
    90條分別定有明文。復按，錯誤之意思表示，在未撤銷之前
    仍然有效，且其撤銷權自意思表示1年內行使之，逾期即行
    消滅（最高法院54年度台上字第787號判決意旨參照）。再
    按，因被詐欺或被脅迫而為意思表示者，表意人得撤銷其意
    思表示。但詐欺係由第三人所為者，以相對人明知其事實或
    可得而知者為限，始得撤銷之。被詐欺而為之意思表示，其
    撤銷不得以之對抗善意第三人，民法第92條亦定有明文。經
    查：
１、上訴人丁○○分別於90年7月10日及90年11月6日簽署上開兩
    份保證書，惟上訴人遲至93年7月4日與94年7月6日各以書狀
    表示撤銷締約錯誤之意思表示，顯逾1年撤銷權除斥期間，
    已不得再主張撤銷。
２、況上訴人丁○○於擔任連帶保證人時，既擔任永世泰公司之
    協理之主要公司幹部，對於永世泰公司之財務狀況應有所暸
    解，縱其不知永世泰公司究積欠被上訴人多少款項，僅須向
    被上訴人查詢或要求永世泰公司提出相關資料即可查知，上
    訴人丁○○稱其聽信永世泰公司負責人謝一民之言，即同意
    擔任永世泰公司之連帶保證人，即便上訴人丁○○係基於錯
    誤而同意為擔任連帶保證人之意思表示，亦顯因其個人過失
    所致。又其簽署之保證書開頭已明載「連帶保證人茲向華僑
    商業銀行股份有限公司保證永世泰公司對貴行現在（包括過
    去所負仍未清償者）及將來所負之借款、票款、透支、墊款
    、保證及一切債務，．．等保證人願負連帶清償之責」，上
    訴人丁○○稱其僅就永世泰公司當時所負一千多萬元債務保
    證云云，亦無足採信。
３、又上訴人丁○○另以遭詐欺簽署上開兩份保證書云云。惟上
    訴人丁○○係親自於5千萬元及一億元之保證書上簽名蓋章
    ，已見前述，其並未舉證證明係遭永世泰公司負責人謝一民
    佯稱只保證1千萬餘元債務所惑而簽立。況連帶保證契約係
    成立於被上訴人與上訴人丁○○間，謝一民邀上訴人丁○○
    擔任永世泰公司向被上訴人借款之連帶保證人，係增加永世
    泰公司符合被上訴人核貸之授信條件，核貸與否仍取決於被
    上訴人，故謝一民並非協助被上訴人辦理貸款或對保之代理
    人，則上訴人辯稱謝一民係被上訴人之代理人云云，顯不足
    為採。故即便如上訴人丁○○所辯稱其係遭謝一民詐欺，然
    上訴人丁○○亦未證明被上訴人明知此事實，或可得而知，
    則其事後援引民法第92條規定撤銷詐欺意思表示，自不可採
    。
(三)關於上訴人間移轉不動產之行為係屬有償或無償行為部分：
１、依土地法所為之登記，有絕對效力，土地法第43條定有明文
    。本件上訴人丁○○以夫妻贈與原因關係，於93年1月6日將
    系爭不動產移轉登記予上訴人丙○名下，此有兩造所不爭之
    登記謄本在卷可參（見原審卷一第13頁），上訴人間關於系
    爭不動產既因「贈與」之故而為移轉登記，自屬無償行為。
２、聯合財產中，夫或妻於結婚時所有之財產，及婚姻關係存續
    中取得之財產，為夫或妻之原有財產，各保有其所有權。聯
    合財產中，不能證明為夫或妻所有之財產，推定為夫妻共有
    之原有財產。74年6月3日修正後之民法第1017條定有明文。
    兩造結婚時既未訂立夫妻財產制，系爭不動產為上訴人丁○
    ○於婚姻關係中於84年間取得所有權，依上開法條規定應為
    其原有財產。雖上訴人丙○以其同係系爭不動產買受人及出
    資人置辯，並提出統一發票及送款簿為憑（見原審卷一第68
    頁至第73 頁）。惟夫妻在婚姻關係存續期間共同置產情形
    ，比比皆是，然此僅止於夫妻內部關係，第三人無從得知，
    所購買不動產之產權所屬，自應視登記謄本之公示記載為斷
    ，亦即應依公示原則來維護交易秩序及保障社會大眾權利。
    況依據上訴人言詞辯論意旨狀所載，上訴人丙○係為保障已
    身權益，始與上訴人丁○○商議將系爭不動產移轉登在自己
    名下（見原審卷二第49頁），而上訴人丁○○既亦同為系爭
    不動產之出資者，端無將系爭不動產全數登記於上訴人丙○
    名下之理，上訴人此部分抗辯顯不足採信。故被上訴人間既
    因贈與而移轉登記系爭不動產並無任何對價關係存在，自屬
    無償行為甚明，則上訴人執此抗辯為有償行為云云，亦無可
    採。
(四)關於被上訴人是否得依據民法第244條第1項主張撤銷部分：
１、永世泰公司與被上訴人所簽立約定書第5條第1款期限利益喪
    失條款約定：停止或遲延履行全部或一部債務本金，或拒絕
    承兌、付款時，債務視為全部到期等語（見原審卷一第122
    頁），而永世泰公司向被上訴人借款所簽署借據第8條將約
    定書視為借據之一部。亦即永世泰公司借款債務是否提前屆
    期，端視是否發生停止或遲延履行全部或一部債務本金為斷
    。觀諸永世泰公司向被上訴人共借支7筆貸款之放款收回明
    細表所示，其中借貸12,978,000元部分，於92年11月29日到
    期日即發生未依約清償（見原審卷一第85頁），則依上開喪
    失期限利益約款，永世泰公司上開7筆款債務共計29,628,14
    1元全部視為全部到期，上訴人丁○○依一億元保證書約款
    ，應負連帶清償之責，自不因日後被上訴人於92年12月25日
    寄發催告函而改變債務到期時間。是上訴人以贈與發生原因
    為92年12月3日尚在上開保證債務發生之前，抗辯被上訴人
    不得主張撤銷權云云，自有未洽。
２、再按保證債務之所謂連帶，係指保證人與主債務人負同一債
    務，對債權人各負全部給付責任而言，此觀諸民法第272條
    第1項規定即明。連帶保證人與主債務人負同一債務，連帶
    保證人於連帶保證契約成立後，與債權人之債權債務關係即
    已發生，其所有之財產即為債權人之總擔保，如所為處分財
    產行為，致有履行不能或困難之情形者，而有害及債權者，
    即屬詐害行為，債權人當可訴請法院撤銷之，以保全債務人
    之責任財產。經查：
(1)、上訴人丁○○係為永世泰公司之連帶保證人，則其應負連帶
    保證責任，固屬於人保性質，雖與永世泰公司提供不動產為
    擔保之物保性質不同，惟兩者擔保效力並無先後之別，則上
    訴人以被上訴人應先就永世泰公司提供擔保之不動產求償不
    足時，上訴人丁○○始須負人保責任云云，顯與連帶保證人
    特性不合，自無足取。又擔任連帶保證人與否，均係訂約當
    事人契約自由、私法自治原則之體現，兩造於締約時，既已
    盯衡雙方擔任連帶保證人意願、經濟能力等主客觀因素，本
    諸自由意識及平等地位自主決定，當事人自應同受該契約條
    款約束。況債權人究係對擔保同一債權之債務人或物上擔保
    取償，用以滿足其債權，本係債權人選擇權利，縱被上訴人
    在保證書第1條約定主債務人違約或不履行債務，被上訴人
    無須先就擔保品處分，得逕向保證人請求清償等情，自無使
    上訴人丁○○預先拋棄權利或顯失公平之處，上訴人以該條
    款違反民法第247條之1規定而無效云云，尚非可採。
(2)、況且，被上訴人亦已先就永世泰公司擔保本件借款之不動產
    及另一保證人李淑芬之不動產拍賣取償，計受償35,789,931
    元，永世泰公司尚積欠被上訴人本金8,657,059元及自94 年
    6月29日起至清償日止之利息，亦有被上訴人提出之台灣金
    融資產服務股份有限公司拍賣公告、拍定訊息、函及分配表
    等可稽（見原審卷二第8-19頁，本院卷第61至70頁），並為
    上訴人所不爭執，則上訴人辯稱被上訴人已從上開拍賣全部
    取償，對上訴人丁○○已無債權云云，顯無足取。
六、綜上所述，上訴人丁○○於93年1月6日將系爭不動產以夫妻
    贈與原因移轉登記予上訴人丙○所有，係屬無償行為，而上
    訴人丁○○並無其他財產，則其積極財產因贈與行為顯然減
    少，而害及被上訴人權益甚明。是被上訴人依民法第244條
    第1項規定，訴請撤銷上訴人就系爭不動產所為之贈與及移
    轉登記行為，並訴請回復原狀而請求現登記名義人即上訴人
    丙○應為塗銷移轉登記行為，即為有理由，均應予准許。原
    審為被上訴人勝訴之判決，尚無不合。上訴意旨指摘原判決
    不當，求予廢棄改判，為無理由，應予駁回。
七、本件判決之基礎已臻明確，兩造其餘攻擊防禦方法及舉證，
    核與判決結果無影響，爰不另一一論述，附此敘明。
八、結論：本件上訴為無理由，爰依法判決如主文。
中    華    民    國    95    年     4    月    26    日
                  民事第十二庭審判長法  官  張宗權
                                    法  官  蕭艿菁
                                    法  官  陳忠行
正本係照原本作成。
如不服本判決，應於收受送達後20日內向本院提出上訴書狀，其
未表明上訴理由者，應於提出上訴後20日內向本院補提理由書狀
（均須按他造當事人之人數附繕本）上訴時應提出委任律師或具
有律師資格之人之委任狀；委任有律師資格者，另應附具律師資
格證書及釋明委任人與受任人有民事訴訟法第466條之一第一項
但書或第二項（詳附註）所定關係之釋明文書影本。
中    華    民    國    95    年     4    月    27    日
                                    書記官  明祖星
附註：
民事訴訟法第四百六十六條之一（第一項、第二項）：
對於第二審判決上訴，上訴人應委任律師為訴訟代理人。但上訴
人或其他法定代理人具有律師資格者，不在此限。
上訴人之配偶、三親等內之血親、二親等內之姻親，或上訴人為
法人、中央或地方機關時，其所屬專任人員具有律師資格並經法
院認為適當者，亦得為第三審訴訟代理人。


司法院資訊處製作；財團法人民間司法改革基金會備份。
